臺灣士林地方法院民事判決　　　　　　 95年度重訴字第211號
原　　　告　乙○○
　　　　　　丙○○
共　　　同
訴訟代理人　顏火炎律師
被　　　告　甲○○
訴訟代理人　張立業律師
上列當事人間請求返還不當得利事件，本院於民國96年10月3 日
言詞辯論終結，判決如下：
    主  文
原告之訴及假執行之聲請均駁回。
訴訟費用由原告負擔。
    事實及理由
一、原告主張：
  (一)原告為第三人迪士克科技股份有限公司（民國93年1月5日更
    名前為碼式特股份有限公司，下稱迪士克公司）之股東。迪
    士克公司於95年2月15日起解散，已依法向臺灣板橋地方法
    院陳報於96年2月1日清算完結，清算後收益尚有新臺幣（下
    同）4,648萬5,924元，已分配予各股東。如迪士克公司對被
    告尚有債權存在，即非僅期待權，而屬現實可分配之財產，
    是原告對於迪士客公司有賸餘財產分配請求權存在，即屬該
    公司之債權人。
  (二)迪士克公司92年度獲利近1億元，不應有任何負債。惟該公
    司91年、92年度之損益表，竟記載92年度被告借款予迪士克
    公司1,502萬9,555元，已清償部分本金，最後尚餘本金855
    萬9,555元。原告認無此可能，遂委請會計師查帳，據初步
    查核，乃被告於91、92年間，利用其擔任迪克公司會計經理
    職務之機會，將客戶給予公司之貨款支票或匯予公司之款項
    作為其借款憑證，製造其借款予迪士克公司之假象，實則並
    無告借款予迪士克公司之證明。原告要求細部查帳，但為迪
    士克公司所拒。經原告聲請法院選派檢查人，迪士克公司亦
    拒絕配合查帳。迄今被告亦不提出借款予迪士克公司之證明
    ，足見其虛偽不實。嗣迪克公司先後給付被告200萬元、400
    萬元、255萬9,555元，共計855萬9,555元，惟實際上被告對
    迪士克公司並無債權存在，被告受領上述款項已構成不當得
    利，迪士克公司對被告自有不當得利返還請求權存在。又被
    告迪士克公司係誤有債務存在，亦主張於清償時有債務存在
    ，故無民法第180條第3款明知無給付義務之情形。
  (三)茲因迪士克公司怠於行使對被告上述不當得利債權，原告基
    於前述對迪士克公司享有賸餘財產分配請求權之債權人地位
    ，爰依民法第242條、第179條規定，代位請求被告給付迪士
    克公司855萬9,555元，並由原告代位受領。
  (四)並聲明：
  1.被告應給付迪士克公司855萬9,555元暨自起訴狀繕本送達翌
    日起至給付日止，按年息百分之5計算之利息。
  2.被告應將前項應給付之金額交付原告代位受領。
  3.願供擔保請准宣告假執行。
二、被告則抗辯：
  (一)公司股東對公司之賸餘財產分配請求權，並非現實已發生並
    得行使之權利，須待清償外債並結算後，如有賸餘財產，各
    股東始取得請求分派賸餘財產之權利。迪士克公司已依法完
    成清算程序，清算人所造具表冊亦依公司法第331條規定經
    股東會議決議承認，承認之表冊內並未記載對被告有何不當
    得利債權存在。迪士克公司對被告既無債權存在，則原告何
    來代位行使之權利？是原告代位起訴，顯非合法。
  (二)迪士克公司因曾向被告借款，乃對被告清償債務。該公司91
    年、92年度損益表載明92年度被告借款予該公司1,502萬9,5
    55元，已清償部分本金，最後尚餘本金855萬9,555元。上述
    借貸關係存在之事實，經迪士克公司依法記載於相關會計表
    冊，並歷經公司監察人審查、外部會計師查核及股東會承認
    。如原告主張不存在，屬變態事實，自應由其負舉證之責。
    而上述款項，經迪士克公司會計權責人員層層審核後，方獲
    清償，被告受領其所為給付，自有法律上之原因，無不當得
    利可言。縱如原告所主張，迪士克公司並未向被告借款，惟
    該公司既因清償債務而為給付，於給付時明知無給付之義務
    ，依民法第180條第3款規定，亦不得請求返還之，迪士克公
    司對被告自無不當得利返還請求權存在。
  (三)並聲明：
  1.原告之訴駁回。
  2.如受不利判決，願供擔保免假執行。
三、本件不爭執事項：
  (一)原告為迪士克公司之股東。
  (二)迪士克公司前於95年1 月9 日經股東臨時會決議自95年2 月
    15日起解散，並選任李坤派為清算人，已經向公司所在地所
    屬之臺灣板橋地方法院陳報於96年2 月1 日清算完結在案。
    經清算結果，股東均獲得賸餘財產之分配。
  (三)迪士克公司91年度、92年度之損益表，載有被告為關係人之
    股東往來（係股東無息墊款供公司營運週轉之用）項目。91
    年度最高餘額為190 萬元、期末餘額相同，92年度最高餘額
    為1,502 萬3,355 元、期末餘額為855 萬9,555 元。
  (四)迪士克公司曾先後於94年5 月6 日、95年1 月20日、95年2
    月13日，以清償借款債務之意思，分別給付被告200 萬元、
    40 0萬元、255 萬9,555 元，共計855 萬9,555 元（下稱系
    爭清償行為）。
  (五)被告於91、92年間曾擔任迪士克公司之會計經理。
四、得心證之理由：
    本件經與兩造協商整理之爭點為：(一)股東之賸餘財產分配請
    求權是否屬於得行使代位權之「債權」？(二)迪士克公司對被
    告有無不當得利返還請求權存在？1.被告與迪士克公司之間
    ，是否曾有855 萬9,555 元之借貸關係存在？2.如無前項借
    貸關係存在，迪士克公司是否明知無義務而為系爭清償行為
    ？
    茲論述如下：
  (一)本件原告主張對迪士克公司基於股東身分之賸餘財產分配請
    求權，已屬得行使代位權之債權：
    按債務人怠於行使其權利時，債權人因保全債權，得以自己
    之名義，行使其權利。但專屬於債務人本身者，不在此限。
    民法第242條定有明文。得依該條規定，代債務人行使其權
    利者，自以對債務人有「債權」存在為要件。次按，公司股
    東對公司之賸餘財產分配請求權，固須待清償公司所負債務
    ，經結算後，如有賸餘財產，各股東始取得請求分派賸餘財
    產之權利，非必為現實已發生並得行使之權利，具有期待權
    之性質。然而，本件迪士克公司前於95年1月9日經股東臨時
    會決議自95年2月15日起解散，並選任李坤派為清算人，已
    向清算事件管轄法院即臺灣板橋地方法院陳報於96年2月1日
    清算完結；清算結果，各股東均獲得賸餘財產之分配等情，
    已析述如上。職是，本件如認迪士克公司對被告確有不當得
    利返還請求權存在，被告應將不當得利返還迪士克公司，則
    各股東已確定可依股份比例而受賸餘財產之分配，顯然已非
    僅為單純期待權之性質，解釋上，自應認為已屬民法第242
    條所規定，得以保全之債權。準此，本件原告主張對迪士克
    公司之股東賸餘財產分配請求權，已屬得行使代位權之債權
    ，應堪認定。
  (二)迪士克公司對被告並無不當得利返還請求權存在：
  1.按因清償債務而為給付，於給付時明知無給付之義務者，不
    得請求返還不當得利。民法第180條第3款定有明文。原告雖
    主張被告利用91、92年間擔任迪士克公司會計經理職務機會
    ，假造借款憑證，致迪士克公司誤有債務存在而為清償云云
    ，然為被告所否認。經核，上述期間迪士克公司之董事長係
    蔡水河，有卷附該公司92及91年度財務報表暨會計師查核報
    告書及試算表、資產負債表影本之記載可稽。而蔡水河即被
    告之配偶，為原告所不爭執，其既為公司之董事長，對於公
    司營業狀況、客戶貨款來源等情，自然知之甚詳。倘原告主
    張被告係將客戶給予公司之貨款支票或匯予公司之款項假造
    為其借款憑證，實無借貸關係乙節屬實，參酌曾受原告委任
    ，於92年9月間至迪士克公司查帳之會計師胡立三於本院96
    年9月7日言詞辯論時證述：「（曾經到碼式特公司幾次？）
    約3、4次，當時負責人應該是蔡水河。」、「剛開始公司有
    提供報表、試算表、帳冊，包含結算到8月31日之資產負債
    表、損益表、試算表、總分類帳、透過報表和帳冊瞭解公司
    交易情形。再從交易彙總覺得有質疑的個別交易，請公司提
    供交易憑證，讓我瞭解，但是公司在我提出這些交易明細，
    就不再提出任何交易憑證，供我查核。所以我們查核就沒有
    辦法進行了。」、「…第二次後來跟公司要憑證時，公司並
    沒有提供我需要看的憑證，公司有提出一些東西，但不是我
    需要看的東西…」等語，可知迪士克公司迴避配合上述會計
    師就其所質疑股東往來交易之查核，顯然迪士克公司就其與
    被告實際有無股東往來、借貸關係存在之情形，知之甚明，
    核無誤認對被告有借款債務之可能。是則迪士克公司所為系
    爭清償行為，係屬明知無給付義務而為清償，揆諸前揭民法
    第180條第3款規定，迪士克公司即不得請求被告返還上述不
    當得利。準此，迪士克公司對被告自無不當得利返還請求權
    存在。
  2.依上開論述，縱被告與迪士克公司間確無借貸關係存在，迪
    士克公司對被告亦無不當得利返還請求權存在，則就被告與
    迪士克公司間是否曾有855 萬9,555 元之借貸關係存在之爭
    點部分，即無再予論述之必要，附此敘明。
  (三)綜上所述，原告未能舉證證明迪士克公司對於被告確有不當
    得利返還請求權存在，其主張其為迪士克公司之債權人，代
    位行使迪士克公司之權利，即非有據。
五、從而，原告本於民法第242 條、第179 條規定之法律關係，
    請求被告應給付迪士克公司855 萬9,555 元暨自起訴狀繕本
    送達翌日即95年8 月14日起至給付日止，按年息百分之5 計
    算之利息，及被告應將上述應給付之金額交付原告代位受領
    ，為無理由，應予駁回。原告之訴既經駁回，其假執行之聲
    請，亦失所附麗，應併予駁回。
六、本件判決基礎已臻明確，兩造其餘攻擊防禦方法及訴訟資料
    經本院審酌後，核與判決不生影響，無一一論述之必要，併
    予敘明。
七、據上論結，本件原告之訴為無理由，依民事訴訟法第78條、
    第85條第1項前段，判決如主文。
中　　華　　民　　國　　96　　年　　10　　月　　26　　日
                  民事第三庭
                            法  官  施月燿
以上正本係照原本作成。
如對本判決上訴須於判決送達後廿日內向本院提出上訴狀
中　　華　　民　　國　　96　　年　　11　　月　　 1　　日
                            書記官  韓金發
